# Süsinik

## Põhiomadused

Keemilise elemendi aatomi tuuma iseloomustavad selle prootonite ja neutronite arv `r render_with_emojis(text = "((ref:haynes-2014-crc), p. 4-2)")`. Elemendi isotoopide prootonite arv on sama, kuid neutronite arv erineb. Elemendi massiarv on prootonite ja neutronite summa.

Süsinik on keemiline element, mis asub keemiliste elementide perioodilisussüsteemis kuuendal kohal. See kuues koht tähendab, et süsiniku aatomis on kuus prootonit ja kuus elektroni. Süsiniku elektronvalem on

```{=latex}
\begin{align}
    \elconf{6},
    (\#eq:elconf-c)
\end{align}

```

millest johtuvalt on süsiniku aatomi väliskihil neli elektroni. See tähendab, et süsiniku aatomil pole vahet, kas võtta neli elektroni juurde või loobuda neljast elektronist, et väliskiht oleks täidetud. Seetõttu moodustab süsiniku aatom hõlpsasti ühendeid teiste elementide aatomitega, aga ka süsiniku aatomitega.

Nurk sidemete loomiseks on samuti soodne. Kui süsiniku aatomiga on seotud:

1. kaks muud aatomit, on need muud aatomid üksteise suhtes sirgnurga,

2. kolm muud aatomit, on need muud aatomid üksteise suhtes \qty{120}{\degree} nurga,

3. neli muud aatomit, on need muud aatomid üksteise suhtes \qty{109,5}{\degree} nurga

all.

Niiviisi on seotud aatomid üksteisest segamatul kaugusel.

`r render_with_emojis(text = "((ref:carbon))")`.

Süsinik on keemiliste elementide seas unikaalne, kuna suudab moodustada suurt arvu eri variatsioonidega ühendeid. Sageli on üks süsiniku aatom teise küljes. Ligi kümme miljonit süsinikuühendit on teada ja nendest mitmed tuhanded on olulised elulisteks ja orgaanilisteks protsessideks. Ilma süsinikuta ei ole looduslik elu võimalik.

Mõned olulisimad süsiniku ühendid on süsinikdioksiid, süsinikoksiid ($\ce{CO_}$), süsinikdisulfiid ($\ce{CS_2}$), kloroform ($\ce{CHCl_3}$), süsiniktetrakloriid ($\ce{CCl_4}$), metaan ($\ce{CH_4}$),
etüleen ($\ce{C_2H_4}$), atsetüleen ($\ce{C_2H_2}$), benseen ($\ce{C_6H_6}$), etüülalkohol ($\ce{C_2H_5_OH}$), äädikhape ($\ce{CH_3COOH}$) ja nende derivatiivid.

Ainult süsiniku aatomitest moodustatud molekulid võivad olla üksteisest väga erinevate füüsikaliste omadustega. Kui teemant on kõva ja vastupidav, siis grafiit on pehme ja kergesti purunev. Ometi on kummagi koostis sama. Erinevus on ainult aatomite omavahelises paiknemises. Selle ilmestamiseks võime ette kujutada juppi nööri, millele võib teha sõlme, mis tuleb kergesti lahti, või sõlme, mida on väga keeruline avada, ometi on tegemist ühe ja sama nöörijupiga. Teemant ja grafiit on selline nöörijupp. Grafiiti on kaht liiki: alfa ja beeta. Nende füüsikalised omadused on identsed, kuid kristallistruktuur on erinev. Väidetavalt on \qty{30}{\percent} looduslikku grafiiti romboeedriline ehk beeta, kuid tehisgrafiit on täielikult alfa. Kuusnurkset alfat saab konverteerida mehhaaniliselt beetaks ja beeta taastub alfaks, kui seda kuumutada kõrgemal temperatuuril kui $\qty{1273,15}{\K}$.

60 kuni 70 süsiniku aatomit kokku ühendades saab moodustada fullereene, mis peavad vastu suurele survele ja suudavad püüda enda sisse lõksu muid aatomeid. Samuti saab neid magnetiseerida ja teha neist ülijuhte. Ülijuhtivus säilivat fullereenides veel $\qty{45}{\K}$ juures.

Välja on töötatud rabe *klaasjas süsinik*, mida saab kõrge puhtusastmega. See peab hästi vastu korrosioonile, on termiliselt püsiv ning sellest ei tungi läbi ei gaasid ega vedelikud. Selle struktuur on üsna juhuslik. Kasutada saab kristallide kasvatamiseks ja tiiglite puhul, kui on vajalik, et need kõrgel temperatuuril ei moonduks.

Süsinikul on 15 isotoopi: $\ce{^{8}C}$ kuni $\ce{^{22}C}$ `r render_with_emojis(text = "((ref:haynes-2014-crc), p. 11-4)")`. Looduslik süsinik koosneb 98.89% ulatuses $\ce{^{12}C}$'st ja 1.07% $\ce{^{13}C}$'st `r render_with_emojis(text = "((ref:haynes-2014-crc), p. 8-46)")`. 1961\. a sätestati $\ce{^{12}C}$ International Unionis of
Pure and Applied Chemistry aatommasside aluseks. Puidu ja arheoloogiliste proovide dateerimiseks kasutatakse $\ce{^{14}C}$'d, mille poolestusaeg on 5715 a. Fullereenis on 99% $\ce{^{10}C}$'t.

Süsiniku ühendite uurimise teadus on orgaaniline keemia `r render_with_emojis("((ref:reece-2014-campbell), p. 56)")`.

## Ajalugu

Vastavalt `r render_with_emojis(text = "(ref:haynes-2014-crc), p. 4-8")` avastati süsinik juba eelajalooliselt, kui seda  kasutati süsinikku söe ja kivisöena, millest tuleneb ka elemendi nimetus - *süsi* on ladina keeles *carbo* `r render_with_emojis("((ref:a2018-carbon))")`. Teemandid avastati Hiinas umbes 4500 a tagasi. 1722. a pakkus Antoine Ferchault de Réaumur välja, et süsinikku võiks kasutada tootmaks rauast terast. Teatavasti tänapäevas seda nii tehaksegi. 1772. aastas avastati teemant Euroopa jaoks ning 1786. a kinnitasid A. Vandermonde, Claude Louis Berthollet ja Gaspard Monge, et grafiidi ja teemandi koostis on sama.

Estimest korda loodi orgaaniline aine 1828. a, kui Friedrich Wöhler pani kokku ammooniumi iooni ja tsüanaadi iooni ning sai saaduseks loomade pissis esineva orgaanilise ühendi uurea `r render_with_emojis("((ref:reece-2014-campbell), p. 57)")`.

## Rohkus

Süsinik on universumis levikult vesiniku (90% aatomite arvu järgi, 75% massi järgi `r render_with_emojis(text = "(ref:haynes-2014-crc), p. 4-1, 4-17")`), heeliumi (24% massi järgi) ja hapniku (1% massi järgi) järel neljandal kohal (.5% massi järgi `r render_with_emojis(text = "((ref:helmenstine-2020-what))")`) ning maakoores vahetult rubiidiumi ees `r render_with_emojis(text = "((ref:haynes-2014-crc), p. 4-1)")` 15. kohal `r render_with_emojis("((ref:a2018-carbon))")`. Maakoores leidub süsinikku $2 \cdot 10^{-4} \cdot \mathrm{\frac{kg_C}{kg_\text{maakoor}}}$, vees $2.8 \times 10^{-3} \times \mathrm{\frac{kg}{m^3}}$.

Süsinik moodustub peamiselt punastes hiiglastes. Kui süsinik ja hapnik ühinevad tähes nagu Päike, tekib lämmastik. `r render_with_emojis(text = "((ref:helmenstine-2020-what))")`.

Süsinikku leidub looduses hulgaliselt, kus see on kolmel allotroopsel kujul: amorfsel, grafiidina ja teemandina. Mikroskoopilisi teemante on leitud meteoriitidest. Looduslikke teemante on leitud veel iidsetest torujatest moodustistest. Hea Lootuse neeme juures hangitakse teemandeid ookeani põhjast.

Süsiniku moodustist hapniku aatomitega süsihappegaasi ($\ce{CO_2}$) leidub rohkelt atmosfääris ja looduslikes veekogudes. Lubjakivina (kaltsiumi), magneesiumi ja raua ühenditena leidub süsinikku kivimassiivides. Süsi, petrooleum ja looduslik gaas on peamiselt süsivesinikud.

Inimese kehas on levinuimad keemilised elemendid vesinik, hapnik, süsinik ja lämmastik `r render_with_emojis(text = "((ref:haynes-2014-crc), p. 4-1)")`.

Et süsinikku niivõrd palju ümberringi leidub, arvestatakse kõikide keemiliste elementide suhtelist aatommassi süsiniku aatommassi järgi. Kirjeldan järgnevalt, kuidas:

Elementaarüksus:

1. aatom,

2. molekul,

3. ioon,

4. elektron,

5. mis tahes muu osake või osakeste rühm `r render_with_emojis(text = "((ref:bureau-1974-the), p. 134)")`.

aine hulk
: määratletud elementaarüksuste arvu mõõt

Mool on aine hulga ühik.

```{r label = "avogadro-constant"}
N_A <- 6.02214076e23

```

Avogadro konstant:

```{=tex}
\begin{align}
N_\text{A} = 6,022 140 76 × 10^{23} \pm 4.4 × 10^{−8} \frac{1}{\mathrm{mol}}
(\#eq:avogadro-constant)
\end{align}

```

`r render_with_emojis(text = "((ref:bureau-1974-the), p. 127)")`.

Avaldan Avogadro konstandist (\@ref(eq:avogadro-constant)) mooli:

```{=tex}
\begin{align}
\text{mol} = \frac{6,022 140 76 × 10^{23} \pm 4.4 × 10^{−8}}{N_\text{A}}.
(\#eq:mole)
\end{align}

```

Sellest johtuvalt on mool selline aine hulk, milles on $6,022 140 76 × 10^{23}$ määratletud elementaarüksust.

Seega üldiselt aine hulk:

```{=tex}
\begin{align}
n_\text{B} = \frac{N_\text{B}}{N_\text{A}},
(\#eq:amount)
\end{align}

```

kus $N$ on üksuste arv (nt molekulid, aatomid,
ioonid, valemiühikud) ja $N_\text{A}$ on Avogadro konstant (\@ref(eq:avogadro-constant)) `r render_with_emojis(text = "((ref:haynes-2014-crc), p. 2-8)")`. Dimensionaalanalüüs:

```{=tex}
\begin{align}
\mathrm{\frac{1}{\frac{1}{N}} = N},
(\#eq:dimensional-analysis-for-amount)
\end{align}

```

millest johtuvalt on ühik mool.

```{r label = "carbon"}
M_12C <- .012
A_12C <- 12
M_u <- M_12C / A_12C

```

Avogadro arvu väärtus on valitud selline, et üks mool süsinik-12 kaaluks $`r M_12C` \pm 4,5 \times 10^{-10} \mathrm{kg}$. See on seega süsinik-12 molaarmass ja ühtlasi ainus molaarmass, mis on standardselt fikseeritud, et muud molaarmassid oleksid esitatud selle suhtes. Seega nii palju kaalub Avogadro arv süsinik-12 aatomeid. Süsinik-12's on `r A_12C` nukleoni. Kui jagada süsinik-12 molaarmass süsinik-12 nukleonide arvuga, saame teada, kui palju kaalub üks mool ehk Avogadro arv süsinik-12 nukleone:

```{=tex}
\begin{align}
M_\text{u} = \frac{M(\ce{^12C})}{A(\ce{^12C})} = \frac{\qty{`r as.character(M_12C)`}{\kg\per\mole}}{\num{`r as.character(A_12C)`}} = \qty{`r as.character(M_u)`}{\kg\per\mol},
(\#eq:molar-mass-constant)
\end{align}

```

milles $M_\text{u}$ on molaarmassi konstant konverteerimaks grammidest kilogrammideks ja näitab siis ka ühtlasi, kui palju kaalub üks mool ehk Avogadro arv süsinik-12 nukleone.

Ühe süsinik-12 nukleoni massi väljaarvutamiseks tuleb Avogadro arvu süsinik-12 nukleonide mass jagada Avogadro arvuga:

```{r label = "unified-atomic-mass-constant"}
m_u <- M_u / N_A
m_u

```

```{=tex}
\begin{align}
m_\text{u} = \frac{M_\text{u}}{N_\text{A}} = \frac{\qty{`r as.character(M_u)`}{\kg\per\mol}}{\qty{`r as.character(N_A)`}{\per\mole}} &= \qty{`r as.character(m_u)`}{\kg} \\
&= \qty{1}{\dalton}
(\#eq:unified-atomic-mass-constant)
\end{align}

```

`r render_with_emojis(text = "((ref:bureau-1974-the), p. 287)")`, milles $m_\text{u}$ on ühtne aatommassi konstant ja näitab, kui palju kaalub üks süsinik-12 nukleon keskmiselt.

Süsinik-12 aatomi keskmise massi saame, kui korrutame süsinik-12 nukleoni keskmise massi nuklonide arvuga ühes süsinik-12 aatomis:

```{r label = "atomic-mass-of-12C"}
m_12C <- m_u * A_12C

```

```{=tex}
\begin{align}
m(\ce{^12C}) &= m_\text{u} \cdot A(\ce{^12C}) = \qty{`r as.character(m_u)`}{\kg} \times \num{`r as.character(A_12C)`} \\
&= \qty{`r as.character(m_12C)`}{\kg} = \qty{`r as.character(A_12C)`}{\dalton}.
(\#eq:mass-of-12C)
\end{align}

```
